【裁判字號】    91,中簡上,505
【裁判日期】    920414
【裁判案由】    違反勞動基準法
【裁判全文】
臺灣臺中地方法院刑事判決                      九十一年度中簡上字第五五號
    上  訴  人  丁  ○
    即  被  告
右上訴人因違反勞動基準法案件，不服本院臺中簡易庭九十一年度中簡字第一九二六
號中華民國九十一年十一月一日第一審簡易判決（聲請案號：臺灣臺中地方法院檢察
署九十一年度偵字第一四五九九號），提起上訴，本院管轄之第二審合議庭逕依通常
程序為第一審判決如左：
    主  文
原判決撤銷。
丁○無罪。
    理  由
一、聲請簡易判決處刑意旨略以：上訴人即被告丁○為設於臺中縣太平市○○路六號
    二樓「金寶麗歡唱廣場」之負責人，未經主管機關核准，基於概括犯意，於民國
    九十一年二月間、五月間，連續先後僱用女工戊○○、乙○○在上址從事為客人
    倒茶、拿酒菜及處理店內瑣事等工作，約定戊○○工作時間為每日午後一時起至
    翌晨二時止，乙○○工作時間為每日午後七時起至翌晨五時止，使戊○○、乙○
    ○於午後十時至翌晨六時之時段內工作。嗣於九十一年六月二十日二十二時三十
    分許，為警在上址當場查獲，因認被告違反（修正前）勞動基準法第四十九條第
    一項之規定，而應依同法第七十七條之規定處罰等情。
二、查被告丁○因涉嫌違反修正前勞動基準法第四十九條第一項之規定，應依同法第
    七十七條處罰，經檢察官聲請簡易判決處刑後，勞動基準法第四十九條及第七十
    七條均於九十一年十二月二十五日經總統以華總一義字第０九一００二四八七七
    ０號令修正公布施行。修正前勞動基準法第四十九條規定：『女工不得於午後十
    時至翌晨六時之時間內工作。但經取得工會或勞工同意，並實施晝夜三班制，安
    全衛生設施完善及備有女工宿舍，或有交通工具接送，且有左列情形之一，經主
    管機關核准者，不在此限：一因不能控制及預見之非循環性緊急事故，干擾該事
    業之正常工作時間者。二生產原料或材料易於敗壞，為免於損失必須於夜間工作
    者。三擔任管理技術之主管職務者。四遇有國家緊急事故或為國家經濟重大利益
    所需要，徵得有關勞雇團體之同意，並經中央主管機關核准者。五運輸、倉儲及
    通信業經中央主管機關核定者。六衛生福利及公用事業，不需從事體力勞動者。
    前項但書於妊娠或哺乳期間之女工不適用之。第一項第一款情形，如因情勢緊急
    ，不及報經主管機關核准者，得逕先命於午後十時至翌晨六時之時間內從事工作
    ，於翌日午前補報。主管機關對於前項補報，認與規定不合，應責令補給相當之
    休息，並加倍發給該時間內工作之工資。』修正前同法第七十七條規定：『違反
    第四十二條、第四十四條第二項、第四十五條、第四十七條、第四十八條、第四
    十九條或第六十四條第一項規定者，處六月以下有期徒刑、拘役或科或併科二萬
    元以下罰金。』修正後之勞動基準法第四十九條規定如下：『雇主不得使女工於
    午後十時至翌晨六時之時間內工作。但雇主經工會同意，如事業單位無工會者，
    經勞資會議同意後，且符合下列各款規定者，不在此限：一提供必要之安全衛生
    設施。二無大眾運輸工具可資運用時，提供交通工具或安排女工宿舍。前項第一
    款所稱必要之安全衛生設施，其標準由中央主管機關定之。但雇主與勞工約定之
    安全衛生設施優於本法者，從其約定。女工因健康或其他正當理由，不能於午後
    十時至翌晨六時之時間內工作者，雇主不得強制其工作。第一項規定，於因天災
    、事變或突發事件，雇主必須使女工於午後十時至翌晨六時之時間內工作時，不
    適用之。第一項但書及前項規定，於妊娠或哺乳期間之女工，不適用之。』修正
    後勞動基準法第七十七條規定：『違反第四十二條、第四十四條第二項、第四十
    五條、第四十七條、第四十八條、第四十九條第三項或第六十四條第一項規定者
    ，處六月以下有期徒刑、拘役或科或併科二萬元以下罰金。』由上述勞動基準法
    第四十九條及第七十七條之修正內容可知，修正前及修正後第七十七條對於雇主
    違反第四十九條規定之處罰，其刑度雖屬相同，但處罰之要件則有所不同，修正
    後勞動基準法第七十七條僅就雇主違反修正後第四十九第三項之規定，始論以刑
    事責任，如雇主違反修正後第四十九條第一項之規定，則應依修正後第七十九條
    第一項第一款科以行政罰鍰。由此可知，修正後之規定，並未不利於行為人，則
    依刑法第二條第一項前段規定，本件應適用裁判時之法律即修正後勞動基準法第
    四十九條、第七十七條之規定，合先明。
三、按犯罪事實應依證據認定之，無證據不得推定其犯罪事實；又不能證明被告犯罪
    者，應諭知無罪之判決，刑事訴訟法第一百五十四條、第三百零一條第一項分別
    定有明文。又事實之認定，應憑證據，所謂證據，須適於為被告犯罪事實之證明
    者，始得採為斷罪資料，如未能發現相當證據，或證據不足以證明，自不能以推
    測或擬制之方法以為裁判基礎；又認定不利於被告之事實，須依積極證據，苟積
    極證據不足為不利於被告事實之認定時，即應為有利於被告之認定，更不必有何
    有利之證據，最高法院五十三年臺上字第二七五０號、三十年上字第八一六號、
    四十年臺上字第八六號分別著有判例可資參照。次按女工因健康或其他正當理由
    ，不能於午後十時至翌晨六時之時間內工作者，雇主不得強制其工作。違反上開
    規定者，處六月以下有期徒刑、拘役或科或併科二萬元以下罰金。修正後勞動基
    準法第四十九條第三項、第七十七條定有明文。是以，雇主如無強制女工於午後
    十時至翌晨六時工作，縱其未經工會同意，或勞資會議同意，亦無提供必要之安
    全衛生設備及交通工具、女工宿舍，亦不得依修正後勞動基準法第七十七條之規
    定處罰。
四、聲請簡易判決處刑意旨認為被告涉有上開犯行，無非以『被告丁○對於上開僱用
    戊○○、乙○○於夜間工作之事實，於警訊及偵訊中坦承不諱，核與證人即女工
    戊○○、乙○○於警訊中證述之情節相符，復有現場示意圖、臨檢紀錄表及照片
    二幀附卷可佐。被告於偵訊時雖改稱係與戊○○合夥云云，證人戊○○於偵訊中
    亦翻異前詞，附和其說，惟證人戊○○既自承從事現場特定工作並月領薪資新臺
    幣二萬元，被告亦曾為相同之供述，證人戊○○應即屬勞動基準法所稱之勞工，
    不容以合夥關係避就。次查被告經營「金寶麗歡唱廣場」，未經主管機關核准僱
    用女工於夜間工作，未實施晝夜三班制，未備有女工宿舍，亦無交通工具接送女
    工等情，均據其自承在卷，復無勞動基準法第四十九條第一項但書所列六款特殊
    情事，竟仍僱用女工於夜間工作，事證已明，被告犯嫌應堪認定』等情，為其論
    據。訊據被告丁○堅決否認上開犯行，辯稱：金寶麗歡唱廣場係由其與證人戊○
    ○、乙○○等人合資設立，證人係以股東身分到場幫忙，並非其雇用之員工等語
    。本院查：
  (一)被告丁○在臺中縣太平市○○路六號二樓經營「金寶麗歡唱廣場」，因涉嫌雇用
    女工戊○○、乙○○於九十一年六月二十日二十二時四十二分許工作經警查獲。
    證人戊○○、乙○○雖於警訊中坦承受雇於被告丁○，然證人戊○○於偵查中則
    證稱：「我並沒有固定在夜間上班的，只是自願去幫忙而已。」被告丁○於偵查
    中則供稱：「（對本案是否認罪？）大家都是合夥才會如此做，現在知道不可如
    此，我知道錯了並認罪。」（偵查卷第十六頁）。嗣於本院調查及審理時，被告
    丁○仍辯稱證人戊○○、乙○○均為合夥人，並提出「股東名單」一紙。本院傳
    喚證人戊○○、乙○○、丙○○、甲○○到庭，其等均結證稱：「金寶麗歡唱廣
    場」係由其等合夥經營（本院九十二年二月十七日、三月三日訊問筆錄），並有
    合夥會計即證人丙○○提出之聯信商業銀行存摺一本，及負責合夥記帳工作之證
    人甲○○提出之退還出資金簽收單影本一紙等在卷可資佐證。由此而論，被告丁
    ○與證人戊○○、乙○○之間，是否為雇主與女工之關係，而屬勞動基準法規定
    之範疇，仍屬有疑。
  (二)縱使認為被告丁○為「金寶麗歡唱廣場」之負責人，且雇用女工戊○○、乙○○
    於午後十時至翌晨六時工作，然證人戊○○、乙○○二人，於警訊、偵查中及本
    院審理時，均陳稱因為合夥之關係，是自願到「金寶麗歡唱廣場」幫忙等語，換
    言之，證人戊○○、乙○○並無修正後勞動基準法第四十九條第三款所定之「因
    健康或其他正當理由，不能於午後十時至翌晨六時之時間內工作」等情事，亦無
    證據證明被告丁○強制證人戊○○、乙○○於上開時間至「金寶麗歡唱廣場」工
    作，參照上開修正後勞動基準法第四十九條第三項之規定，自不得依修正後同法
    第七十七條處罰。聲請簡易判決處刑書所舉之證據，僅能證明證人戊○○、乙○
    ○於午後十時在被告丁○經營之「金寶麗歡唱廣場」工作，但就被告有無強制證
    人於上開時間工作，及證人有無不能工作之理由，則無證據可以證明。本院復查
    無其他積極證據足認被告有何聲請簡易判決處刑所指違反勞動基準法之犯行，揆
    諸前揭說明，尚無法證明被告涉有修正後勞動基準法第四十九條第三項犯行，而
    得依同法第七十七條規定處罰，應依法應諭知無罪之判決。
五、原審予以論科，固非無見，惟原審判決時（九十一年十一月一日）勞動基準法第
    四十九條及第七十七條均尚未修正公布，自無法審酌上開法律變更情事，而適用
    修正前勞動基準法第四十九條、第七十七條論罪科刑，尚有未洽，被告上訴意旨
    指摘原判決不當，為有理由。按檢察官聲請以簡易判決處刑之案件，經法院認為
    應為無罪、免訴、不受理或管轄錯誤判決之情形者，應適用通常程序審判之。又
    對於簡易判決之上訴，準用刑事訴訟法第三編第一章及第二章之規定。管轄第二
    審之地方法院合議庭受理簡易判決上訴案件，應依通常程序審理。其認案件有刑
    事訴訟法第四百五十二條之情形者，應撤銷原判決，逕依通常程序為第一審判決
    。刑事訴訟法第四百五十二條、第四百五十一條之一第四項第三款，法院辦理刑
    事訴訟簡易程序案件應行注意事項第十四項，分別定有明文。從而，本件自應由
    本院撤銷原判決，逕依通常程序為第一審判決如主文所示。
六、據上論斷，應依刑事訴訟法第四百五十五條之一第三項、第四百五十二條、第三
    百六十九條第一項前段、第三百六十四條、第三百零一條第一項，刑法第二條第
    一前段，判決如主文。
中      華      民      國      九十二      年      四    月    十四    日
                                臺灣臺中地方法院刑事第三庭
                                    審判長法  官  劉 錫 賢
                                          法  官  江 奇 峰
                                          法  官  林 三 元
右正本證明與原本無異。
如不服本判決，應於送達後十日內向本院提出上訴狀 （須附繕本） ，上訴於臺灣高
等法院臺中分院。
                                          書記官
中      華      民      國      九十二      年      四    月    十四    日


司法院資訊處製作；財團法人民間司法改革基金會備份。
